【裁判字號】    96,交聲,764
【裁判日期】    970425
【裁判案由】    聲明異議
【裁判全文】
臺灣臺南地方法院交通事件裁定         96年度交聲字第764號
原處分機關  交通部公路總局嘉義區監理所台南監理站
異議人即受
處分人      乙○○
上列受處分人因違反道路交通管理處罰條例案件，對於交通部公
路總局嘉義區監理所台南監理站，民國96年8月7日所為之裁決處
分（處分案號：嘉監南字第裁74-M00000000號），聲明異議，本
院裁定如下：
      主  文
原處分撤銷。
甲○○汽車所有人，領有號牌而未懸掛，處罰鍰新臺幣參仟陸佰
元，並牌照吊銷。又汽車所有人，汽車行駛有行車執照未隨車攜
帶之情形，處罰鍰新臺幣陸佰元。又汽車所有人，汽車有行車執
照有效期屆滿，不依規定換領而行駛之情形，處罰鍰新台幣壹仟
捌佰元。
      理  由
一、原處分意旨略以：異議人即受處分人甲○○（下稱異議人）
    所有車牌號碼VIF－931號輕型機車，於民國93年10月29日下
    午12時50分許，經第三人丙○○駕駛，行經台南縣永康市○
    ○○路461巷口處，因有未帶行照、領有號牌未懸掛、行照
    有效期限屆滿不依規定換領而行駛等違規行為，經台南縣警
    察局交通警察隊員警（下稱舉發機關）製單舉發後，再經原
    處分機關即交通部公路總局嘉義區監理所台南監理站，以異
    議人違規事實明確，依修正前道路交通管理處罰條例（下稱
    處罰條例）第12條第1項第7款、第2項 (原處分漏引第2項)
    、第14條第2款、第15條第1項第5款及修正前違反道路交通
    管理事件統一裁罰基準表 (以下簡稱基準表)( 即90年5月30
    日修正公布、同年6月日起施行）等規定，合計裁處異議人
    罰鍰新臺幣（下同）11100元 (未帶行照部分600元、領有牌
    號未懸掛部分8700元、行照有效期限屆滿不依規定換領而行
    駛部分1800元)，並牌照吊銷等語。
二、本件聲明異議意旨略以：異議人所有之上開車輛已於93年間
    已失竊，並向雲林縣二崙分駐所報案失竊，警方為何不查明
    騎乘之人，將之輕易放行，顯有疏失，為此聲明異議，請求
    撤銷原處分等語。
三、按行政罰法第5條規定：「行為後法律或自治條例有變更者
    ，適用行政機關最初裁處時之法律或自治條例。但裁處前之
    法律或自治條例有利於受處罰者，適用最有利於受處罰者之
    規定。」（本法業經總統於94年2月5日，以華總一義字第09
    400016841號令公布，並自95年2月5日開始施行），顯見行
    政罰法係採「從新從輕」原則，亦即違反行政法之義務之行
    為後，如法律或自治條例有變更，則行政裁處之法律適用，
    原則上從新法即裁處時之法律，例外始從對被告較有利之舊
    法即行為時法。而本件違規行為時即修正前處罰條例第12條
    第1項第7款及第2項規定：汽車有領有號牌而未懸掛情形者
    ，處汽車所有人3600元以上10800元以下罰鍰，並禁止其行
    駛；牌照、號牌吊銷之。而修正後處罰條例第12條第1項第7
    款、第2項規定：汽車有領有號牌而未懸掛情形者，處汽車
    所有人新臺幣3600元以上10800元以下罰鍰，並禁止其行駛
    ；牌照吊銷之。又修正前處罰條例第14條第1項第2款規定：
    汽車行駛有行車執照未隨車攜帶者，處汽車所有人300元以
    上600元以下罰鍰，而修正後處罰條例第14條第1項第2款規
    定：汽車行駛有行車執照未隨車攜帶者，處汽車所有人300
    元以上600元以下罰鍰。又修正前處罰條例第15條第1項第5
    款規定：汽車有行車執照有效期屆滿，不依規定換領而行駛
    者，處汽車所有人或領用人900元以上1800元以下罰鍰。而
    修正後處罰條例第15條第1項第5款規定：汽車有行車執照有
    效期屆滿，不依規定換領而行駛者，處汽車所有人或領用人
    900元以上1800元以下罰鍰。比較上述新舊法之規定內容，
    均無何者較有利或不利異議人之情形。又異議人之違規行為
    亦發生於95年6月30日以交通部交路字第0950085037號令及
    內政部台內警字第0950870864號令會銜修正發布，並於同年
    7月1日施行之基準表前，依修正前基準表（即90年5月30日
    修正公布、同年6月日起施行），有關機器腳踏車駕駛人違
    反處罰條例第12條第1項第7款（已領有號牌而未懸掛者）之
    規定，其最重之處罰為「逾越應到案期限30日以上，繳納罰
    鍰或逕行裁決處罰者，裁罰新臺幣8700元」；而修正後之裁
    罰基準表，就上揭違規行為規定「逾越應到案期限60日以上
    ，繳納罰鍰或逕行裁決處罰者，裁罰10800元」，依上開行
    政罰法第5條之規定綜合比較修法前後裁罰準表中有關違反
    上揭處罰條例之裁罰規定，以修正前之規定有利於異議人；
    另違反處罰條例第14條第1項第2款之規定部分，其最重之處
    罰為「逾越應到案期限30日以上，繳納罰鍰或逕行裁決處罰
    者，裁罰新臺幣600元」；而修正後之裁罰基準表，就上揭
    違規行為規定「逾越應到案期限60日以上，繳納罰鍰或逕行
    裁決處罰者，裁罰600元」。違反處罰條例第15條第1項第5
    款之規定部分，其最重之處罰為「逾越應到案期限30日以上
    ，繳納罰鍰或逕行裁決處罰者，裁罰新臺幣1800元」；而修
    正後之裁罰基準表，就上揭違規行為規定「逾越應到案期限
    60日以上，繳納罰鍰或逕行裁決處罰者，裁罰1800元」。該
    二違規行為，除應到案日期之外，二者就罰鍰額度部分，規
    定並無不同。而依照新舊法應一體適用之原則，本件裁決應
    適用修正前處罰條例之規定，故本件裁決機關依舊法裁處異
    議人，即屬適法。
四、本院審酌：
  (一)異議人所有車牌號碼VIF－931號輕型機車，於93年10月29日
    下午12時50分許，經第三人丙○○駕駛行經台南縣永康市○
    ○○路461巷口處，因有未帶行照、領有號牌未懸掛、行照
    有效期限屆滿不依規定換領而行駛等違規行為，經舉發機關
    以車輛引擎號碼用電腦查詢登記之車主姓名後製單舉發，再
    經原處分機關依修正前處罰條例第12條第1項第7款、第2項
    、第14條第1項第2款、第15條第1項第5款及修正前基準表等
    規定，裁處異議人罰鍰，未帶行照部分600元、領有牌號未
    懸掛部分8700元、行照有效期限屆滿不依規定換領而行駛部
    分1800元，並牌照吊銷等事實，有：
    裁決書。
    舉發通知單。
    機車車籍查詢。
    本院電話紀錄表 (見本院卷第15、22頁)及舉發機關96年
      12月13日南縣警交字第0960049475號函 (見本院卷第32頁
      )。
    等件為證，且為異議人所不否認，此部分事實當可認定。
  (二)按交通勤務警察或依法令執行交通稽查任務人員，開單舉發
    違反道路交通管理處罰條例所列之違規事實，經公路主管機
    關或警察機關所為之裁決處罰，本質上為行政處分，係公務
    員基於職務上權力，依法就特定之具體事件所為具公法上效
    果之單方行政行為，基於公務員為公法上行為具有公信力之
    原則，該行政行為當可被推定為真正，其據以依法處分之事
    實認定亦為正確無誤。此與民事訴訟法第355條第1項規定：
    「文書，依其程式及意旨得認作公文書者，推定其為真正。
    」之情形相同。又受處分人不服公路主管機關所為之處罰，
    依處罰條例第87條之規定向管轄地方法院聲明異議，自屬行
    政救濟程序，其舉證責任分配，應採民事訴訟上舉證責任分
    配原則，87年10 月28日修正公布之行政訴訟法第136條同揭
    此旨，而明文規定準用民事訴訟法第277條舉證責任分配之
    原則。亦即先由行政機關就其如何履行相關正當法律程序，
    以及人民為何應受行政處罰之客觀違反法令行為，負證明責
    任。而受處罰人就行政機關已為相當證明之事項，亦須就其
    所辯，提出反證，以動搖法院對其可能形成之不利心證。倘
    受處罰人始終未能提出反證，或雖提出，但所提之反證卻不
    足以動搖法院審酌行政機關所提出之相關事證後，對其所形
    成之不利心證評價，依據舉證責任分配之法則，法院仍應為
    受處罰人不利之認定。經查：VIF-931號輕型機車係登記為
    異議人所有，且異議人對該車確有本件舉發通知單所指之違
    規事實均不否認，故舉發機關就異議人應受處罰之違規行為
    ，自已為相當之證明，異議人若主張其不可歸責應免罰，自
    須就其所辯提出反證，以動搖本院對其形成之不利心證。查
    異議人於異議狀、陳述書及本院96年11月26日調查時，固均
    主張該車業已失竊多年，並已向雲林縣二崙分駐所報案失竊
    等語，惟未提出任何報案或車輛失竊證據資料為證，且異議
    人於93年間未至雲林縣警察局西螺分局二崙分駐所報案機車
    失竊，亦有雲林縣警察局西螺分局96年9月18日雲警螺偵字
    第0960009531號函附卷可稽 (見本院卷第12頁)，此外駕駛
    人丙○○經本院2次傳訊均未到庭，其前案紀錄表亦無竊盜
    、贓物前科 (見本院卷第14頁)，又駕駛人丙○○雖有騎乘
    異議人所有機車而違規之違規紀錄 (見本院卷第36頁)，惟
    此仍無法證明當時異議人所有該輕型機車業已失竊。是異議
    人上開主張，並無任何證據足以佐證。復按汽車所有人於汽
    車失竊時，應檢附警察機關車輛失竊證明單並填具異動登記
    書，向管轄之公路監理機關申辦註銷牌照登記。道路交通安
    全規則第33條第3項定有明文。異議人既考領有駕駛執照，
    且係具有普通常識與理智之人，對於汽車失竊後，該車可能
    被他人利用作為犯罪或其他不法工具之事，當亦有所了解，
    若其機車果真失竊，為何不儘速辦理牌照註銷登記，實令人
    感到疑惑與不解，亦與常情不符，故異議人所述車輛失竊云
    云，經核即不可採信。再異議人於87年間，雖因違反動產擔
    保交易法案件，為告訴人匯豐汽車股份有限公司提出告訴。
    然異議人於訴訟中與告訴人達成和解，經檢察官於89年4 月
    18日為不起訴處分，此有本院依職調閱之臺灣臺南地方法院
    檢察署檢察官89年度偵字第4108號不起訴處分書可稽 (見本
    院卷第41頁)。而異議人於本院審理中供稱之失竊時間為92
    、93年間 (見本院卷第12、28頁)，顯見異議人被訴違反動
    產擔保交易法案件之後，系爭車輛又曾回復異議人實力占有
    之中，依此足認上揭違反動產擔保交易法案件，尚不足為本
    件違規異議人解免責任之參考，附此敘明。是以異議人就其
    所有之VIF-931號輕型機車，業有舉發單所載違規事實且異
    議人具有可歸責性而應受處罰，已可認定。
  (三)次按受處分人非該當場被查獲之行為人或駕駛人時，舉發違
    反道路交通管理事件舉發單上除應填寫駕駛人或行為人資料
    外，並應填載查明受處分人資料，再交付被查獲之行為人代
    收，本件違規行為當時即95年7月1日修正施行前之違反道路
    交通管理事件統一裁罰基準及處理細則（下稱處理細則）第
    11條第1項第1款後段定有明文。經查：本件舉發通知單上尚
    有填載異議人之姓名及住址，並交由當場查獲之駕駛人丙○
    ○簽收，除有本件舉發通知單可稽外，舉發機關96年9月19
    日南縣警交字第0960037374號函 (見本院卷第9頁)亦稱舉發
    機關係依前開修正施行前之違反道路交通管理事件統一裁罰
    基準及處理細則第11條第1項第1款規定，將本件舉發通知單
    交由當場查獲之駕駛人丙○○簽收等語，是舉發機關依前開
    違規行為時即修正施行前之處理細則第11條第1項第1款規定
    ，在本件舉發通知單上填載異議人之姓名住址等資料，並交
    予當場查獲之駕駛人丙○○代收，則其對異議人之舉發程序
    固非違法，然舉發機關就本件舉發通知單實際上並未另行送
    達予異議人，亦無證據足認丙○○代收後有交付異議人之事
    實存在，而違反道路交通管理事件之裁罰基準，係以有無逾
    越到案日期繳納罰款及到案與否，以及逾越之日數，為設定
    裁決罰鍰數額及駕駛執照吊扣期間之主要準據之一，故行為
    人有無於到案日期前繳交罰鍰或到案與否，以及逾越之日數
    ，對於行為人究應處以法定最低額或較高額罰鍰，實具有重
    要之決定性，如受處分人並未知悉該舉發通知單，其顯然無
    從根據該舉發通知單上之「應到案日期」及「應到案處所」
    等內容，遵期到案繳交罰款，或對其違規之行為有陳述、爭
    執之機會，則在無從確認當場查獲之丙○○業有將代收之本
    件舉發單交付異議人，或者異議人於原處分送達之前即有知
    悉本件舉發單等狀況下，自不宜逕以本件舉發通知單上載「
    應到案日期」之日，為起算異議人逾越到案日期之日數而作
    為裁決罰鍰數額之準據，而應考量異議人係處於無從根據
    本件舉發通知單上載之「應到案日期」遵期到案繳交罰款或
    對其違規之行為有陳述、爭執機會之狀況，基於充分保障異
    議人知悉到案日期及到案處所之權益，對於異議人裁處最低
    額之罰鍰，較為允當。
  (四)再者，本件違規行為發生時之裁罰基準表，其中針對違反處
    罰條例第12條第1項第7款行為之裁罰標準，係區分機器腳踏
    車及自用汽車最低為罰鍰3600元、最高為罰鍰8700元，營業
    汽車最低為罰鍰5000元、最高為罰鍰10800元之不同標準，
    然95年7月1日修正施行之裁罰基準表，針對違反處罰條例第
    12條第1項第7款行為，不再為上開區分，而均以最低為罰鍰
    5400元、最高為罰鍰10800元為裁罰基準，因本件違規車輛
    屬於機器腳踏車，比較上開修正前後關於違反處罰條例第12
    條第1項第7款行為之統一裁罰基準，顯然以修正前之規定較
    有利於異議人，故本件仍應依行政罰法第5條但書規定，以
    本件違規行為時即修正前之裁罰基準表之相關內容，為決定
    罰鍰數額之參酌標準。
  (五)復按行政罰之裁處權，因3年期間之經過而消滅；前項期間
    ，自違反行政法上義務之行為終了時起算，行政罰法第27條
    第1項及第2項前段雖有明文規定，然行政罰法施行前違反行
    政法上義務之行為應受處罰而未經裁處，於行政罰法施行後
    裁處者，其行政罰之裁處權時效，自行政罰法施行之日（即
    95年2月5日）起算，行政罰法第45條第2項則有過渡條款之
    明文規定，故行為人在行政罰法95年2月5日施行前，因違反
    行政法上義務之行為應受處罰而未經裁處者，該管處罰機關
    如於行政罰法施行後始為裁處者，其行政罰之裁處權時效乃
    自95年2月5日起算3年。查本件異議人違規時間在93年10月
    29日，在行政罰法施行前，原處分機關至96年8月7日即行政
    罰法施行後方為本件處分，故裁處權時效應自95年2月5日起
    算3年，故原處分機關為本件裁處時，尚未逾越裁處時效之
    規定，合先敘明。又違反道路交通管理處罰條例之行為，自
    行為成立之日起，逾3個月不得舉發，違規時處罰條例第90
    條第1項定有明文。本件違規事實係於93年10月29日，並經
    舉發機關當場製單舉發，其舉發顯未逾3個月之舉發時效，
    併予指明。
五、綜上所述，原處分機關未及審酌異議人無從根據本件舉發通
    知單上載之「應到案日期」遵期到案繳交罰款或對其違規之
    行為有陳述、爭執機會之狀況，而逕以舉發通知單上載之「
    應到案日期」為起算異議人逾越到案日期之日數，並據以依
    95年7月1日修正施行前之裁罰基準表，對於VIF－931號輕型
    機車之所有人即異議人合計裁處11100元之罰鍰，尚有未洽
    ，自應予以撤銷，並另依修正前處罰條例第12條第1項第7款
    、第2項、第14條第1項第2款、第15條第1項第5款及修正前
    裁罰基準表之相關內容，對異議人諭知如主文第二項所示之
    處罰，以資適法。
六、據上論斷，應依道路交通案件處理辦法第20條前段，裁定如
    主文。
中    華    民    國    97    年    4     月    25    日
                        交通法庭法  官  蔡直青
以上正本證明與原本無異。
如不服本裁定，應於收受送達後5日內向本院提出抗告狀。（應
附繕本）
                                書記官  劉鴻瑛
中    華    民    國    97    年    4     月    28    日


司法院資訊處製作；財團法人民間司法改革基金會備份。
